【裁判字號】    98,台上,4760
【裁判日期】    980820
【裁判案由】    強盜等罪
【裁判全文】
最高法院刑事判決            九十八年度台上字第四七六０號
上  訴  人  台灣高等法院檢察署檢察官
上  訴  人
即  被  告  甲○○
            乙○○
上 列一 人
選任辯護人  景玉鳳律師
            沈建宏律師
上  訴  人
即  被  告  丙○○  男民國○○年○月○○日生
                    身分證統一編號：Ｚ000000000
                    住台灣省台北縣三重市○○街19號3樓
選任辯護人  劉衡慶律師
            李之聖律師
上列上訴人等因被告等強盜等罪案件，不服台灣高等法院中華民
國九十八年五月二十六日第二審判決（九十八年度上訴字第一六
一八號，起訴案號：台灣台北地方法院檢察署九十七年度偵字第
一五四一七號），提起上訴，本院判決如下：
    主  文
原判決撤銷，發回台灣高等法院。
    理  由
本件原判決認定上訴人即被告甲○○前與被害人丁○○為男女朋
友，上訴人即被告乙○○、丙○○均與丁○○為朋友。緣甲○○
積欠乙○○、丙○○簽賭債務，復知悉丁○○出售房屋有鉅額現
金，乃基於意圖為自己不法所有之犯意，籌劃強押丁○○取財，
甲○○則以丁○○欠款為由，邀約乙○○、丙○○，並告以若得
取回丁○○之欠款，將清償其積欠乙○○、丙○○之債務。謀議
既定，乙○○、丙○○即共同基於妨害自由之犯意聯絡，參與押
人取債，於民國九十七年七月十六日晚上八時許，由乙○○駕駛
7221－DN號自用小客車搭載甲○○、丙○○，至台北市○○○道
二０四號五樓之六丁○○住處附近，甲○○並另自行攜帶不具殺
傷力之空氣槍二把、塑膠子彈一六九顆、氮氣瓶十八瓶及膠帶一
捲，先推由乙○○按鈴取信丁○○並進入其住處，再藉故有物品
留置車內需返回車輛取物，自行取走丁○○住處之門禁卡後，下
樓帶領甲○○、丙○○一同開門進入丁○○住處，甲○○即手持
上揭空氣槍一把及膠帶一捲，喝令丁○○「不要動」、「已經找
你很久了」等語，以此脅迫手段使丁○○不能抗拒，再由乙○○
、甲○○要求丁○○提出現金清償甲○○積欠乙○○及丙○○之
債務。丁○○表示其住處無現金，僅金融帳戶內有新台幣（下同
）六萬餘元，甲○○即未知會乙○○、丙○○，自行從丁○○住
處廚房取出客觀上具有危險性之兇器水果刀一把，要求丁○○一
同至提款機提領現金，經乙○○與丙○○制止無效後，為免刀鋒
尖銳被刺傷，而取報紙包住該水果刀，交由甲○○攜帶放在腰際
，乙○○、丙○○則留守丁○○住處，以此方式共同對丁○○施
脅迫致使不能抗拒，續於同日晚間九時許，甲○○持刀挾丁○○
至台北市○○路○段一四０巷五二號統一超商內，由丁○○從自
動提款機提領六萬元交給甲○○後，一同返回住處，與乙○○、
丙○○會合。之後，於翌（十七）日凌晨近一時許，甲○○、乙
○○又要求丁○○交出陸女所有6307－DY號車輛鑰匙，使丁○○
行無義務之事，並指示丙○○留守在丁○○住處，由乙○○、甲
○○駕駛該車先行離去，此段期間，丁○○之行動及接聽行動電
話之自由均受到限制。同日凌晨，乙○○、甲○○返回丁○○住
處，乙○○、甲○○再帶同丙○○及丁○○至汽車旅館消費及施
用毒品（違反毒品危害防制條例部分另案偵辦），甲○○以該六
萬元支付消費及購買毒品，並交付乙○○、丙○○各五千元朋分
花用，剩餘約一萬元返還丁○○。至同日凌晨五時許，乙○○、
丙○○先行離去。嗣丁○○見甲○○似乎卸下心防，乃以出外洗
頭為由，於當日中午前外出報警。警員於同日下午四時四十七分
許，在台北市○○路三三號對面停車場乙○○所有7221－DN號自
用小客車後車廂內，查扣空氣槍二把、塑膠子彈一六九顆、氮氣
瓶十八瓶。同日晚間八時許，在丁○○家中廚房扣得水果刀一把
，及甲○○所有，供其三人作案預備用之膠帶一捲等情。因而撤
銷第一審之科刑判決，改判依想像競合犯關係從一重仍論處甲○
○犯攜帶兇器於夜間侵入住宅強盜之加重強盜罪，累犯罪刑，並
變更起訴法條，依想像競合犯關係從一重論處乙○○共同以非法
方法，剝奪人之行動自由，累犯罪刑，丙○○共同以非法方法，
剝奪人之行動自由罪刑。固非無見。
惟查：(一)、被告以外之人於偵查中向檢察官所為之陳述，依刑事
訴訟法第一百五十九條之一第二項規定，原則上有證據能力，於
例外顯有不可信之情況，始否定其得為證據。甲○○於九十七年
八月十二日檢察官偵查時，具結證稱其與乙○○、丙○○說好要
去向丁○○「借錢」，塑膠子彈等是一起去買的，膠帶是三人去
丁○○家前一起去買的，當時確實有要去綁丁○○等不利於乙○
○、丙○○之證言（見偵卷第一二一至一二八頁），依上揭說明
，原則上有證據能力。原判決未說明有何顯不可信之情況，即未
加審酌，有判決理由不備之違法。(二)、強盜之著手，應以實行強
暴、脅迫等行為為標準，且所實行強暴、脅迫之行為，對被害人
之人身自由有所侵害時，應包括於強盜行為以內，不另成立妨害
自由罪。又以使人行無義務之事，或妨害人行使權利為目的，但
其強暴、脅迫行為已達於剝奪人行動自由之程度時，使人行無義
務之事或妨害人行使權利之低度行為，即應為剝奪人行動自由之
高度行為所吸收，祇成立刑法第三百零二條之妨害自由罪，不應
再依同法第三百零四條論處。依原判決認定之事實，甲○○基於
強盜犯意，籌劃強押丁○○取財，乙○○、丙○○則以押人取債
之妨害自由為目的，三人共謀，由乙○○騙取丁○○住宅之門禁
卡，帶領甲○○、丙○○侵入丁○○住宅，由甲○○以自備之空
氣槍及膠帶，命丁○○給付金錢，使丁○○不能抗拒，續由甲○
○以水果刀押至自動櫃員機領出現款，再返回丁○○住宅，要求
丁○○交出汽車鑰匙，使丁○○行無義務之事，甲○○、乙○○
即駕駛丁○○之汽車外出，嗣再返回，其間丁○○之行動自由均
受限制等情。如果無訛，則甲○○以空氣槍等物喝令丁○○給付
金錢，使丁○○不能抗拒時，其強盜行為似已著手，其後續以水
果刀押丁○○外出提款或限制其行動等妨害自由行為，即不能另
成立妨害自由罪，且於強盜（或被告三人妨害自由）行為繼續中
，命丁○○交出鑰匙，駕駛丁○○之汽車，亦不能論以強制罪。
原判決竟認甲○○犯加重強盜、妨害自由、強制三罪，乙○○犯
妨害自由、強制二罪，皆為一行為觸犯數罪名之想像競合犯，顯
有適用法則不當之違法。依原判決上揭事實認定，甲○○持以犯
強盜等罪之空氣槍及膠帶等物，亦係其與乙○○、丙○○共犯妨
害自由罪所用之物，既經扣案，原判決於甲○○之罪刑項下已諭
知沒收，卻未於乙○○、丙○○所犯妨害自由罪刑下宣告沒收，
同非允適。(三)、審理事實之法院，對於被告有利及不利之證據，
應一律注意，詳為調查，綜合全案證據資料，本於職權定其取捨
，依自由心證而為事實之判斷，且此項自由判斷之職權運用，應
受經驗法則與論理法則之支配。故證據雖已調查，而尚有其他必
要部分並未調查，仍難遽為被告有利或不利之認定；如有應調查
之證據未予調查，率行判決，即有應於審判期日調查之證據，未
予調查之違法。原判決認甲○○積欠乙○○、丙○○簽賭債務，
以丁○○欠其債務為由，邀乙○○、丙○○，並告以若得取回丁
○○之欠款，將清償其積欠之賭債等情，係認定甲○○積欠乙○
○二人賭債。然理由說明「……若被告甲○○果真係因與另二位
被告間有債務未清償，而要求欠款之告訴人領款代為清償，則何
以告訴人提款後交予被告甲○○，但被告甲○○未直接還款予被
告乙○○及丙○○？此外，證人即告訴人亦證稱，因為有賣掉士
林的房子有賺到錢，甲○○他們兄弟堂口等人想要分一杯羹等語
（見一審卷(二)第三七頁反面），顯然被告甲○○覬覦告訴人手中
握有現金，而為本件強盜犯行，被告甲○○事後辯稱是要告訴人
清償債務，而無不法所有之意圖云云，自與事實不符。」（原判
決第十五頁第二一行以下），似又認甲○○未積欠乙○○二人賭
債，其前後論述已不相一致。卷查乙○○陳稱：「（甲○○拿到
六萬元之後，如何處理？）當時甲○○就指揮丙○○負責看住丁
○○，我就跟甲○○一起開車出去，當時甲○○載我去找他朋友
，過程中甲○○有拿錢給他朋友，之後剩下大約一萬七千元左右
，我當時就跟甲○○說我沒錢，所以甲○○才給我五千元，之後
我又看到甲○○給丙○○五千元」（見偵卷第一三頁）。丙○○
陳稱：「……他們（指甲○○、乙○○）大約於十七日三時許返
回，將六萬元花用剩下一萬七千元，我就向甲○○說我身上沒有
錢吃飯，跟他借五千元後，我就離開了」（見偵卷第一五頁背面
）。且丁○○始終否認欠甲○○金錢，並證稱其原欠甲○○之二
十萬元，在甲○○九十五年七月入獄執行前已還十萬元，九十六
年六月間甲○○執行完畢出獄後，又還十萬元。復證稱：「後來
……我就與他們三人坐在家裡客廳的沙發，他們就聊他們的事，
曹就說他找我找很久之類的話，意思是說他從乙○○的口中有說
我把房子賣了有賺到錢，因為他們兄弟堂口也知道這件事，說要
把我顧好，他們每人都要分一杯羹」、「（你士林的房子何時賣
掉的？）九十七年五月份」等語（見偵卷第一七五頁、一審卷(二)
第三七至三八頁）。以上事證如果非虛，甲○○倘欠乙○○、丙
○○賭債，其盜得六萬元後，何以於帶同乙○○外出後，竟先自
行花用，剩餘一小部分，經乙○○二人請求，才「給」乙○○五
千元，「借」丙○○五千元？如乙○○、丙○○對甲○○無何債
權，其二人因何願與甲○○以上揭方法向丁○○取財？甲○○向
丁○○強盜財物時，被告三人如確當場談及向丁○○要錢之目的
，係因丁○○賣掉士林房子，有賺到錢，想分一杯羹，能否謂乙
○○、丙○○不知甲○○係基於不法所有之犯意為之？被告三人
是否覬覦丁○○賣房子所賺之錢，共謀以丁○○欠甲○○債務為
藉口，向其強盜財物？自非毫無研酌之餘地。原審置以上不利於
乙○○、丙○○之證據於不顧，就與被告三人涉犯罪名攸關之事
項，亦未調查釐清，即率予判決，其採證難謂合於證據法則，並
有判決理由不備及證據調查未盡之違法。以上，或係上訴意旨所
指摘，或為本院得依職權調查之事項，應認原判決有撤銷發回更
審之原因。
據上論結，應依刑事訴訟法第三百九十七條、第四百零一條，判
決如主文。
中    華    民    國  九十八  年    八    月   二十   日
                      最高法院刑事第十一庭
                          審判長法官  石  木  欽
                                法官  洪  佳  濱
                                法官  韓  金  秀
                                法官  呂  丹  玉
                                法官  段  景  榕
      本件正本證明與原本無異
                                      書  記  官
中    華    民    國  九十八  年    八    月  二十五  日
                                                      K


司法院資訊處製作；財團法人民間司法改革基金會備份。
